【裁判字號】    88,訴,1438
【裁判日期】    890510
【裁判案由】    分割共有物
【裁判全文】
臺灣板橋地方法院民事判決  八十八年度訴字第一四三八號
    原      告  丁○○
                丙○○
                己○○
                庚○○
                乙○○
                              .
                戊○○      住.
                辛○○      住.
                              .
    訴訟代理人  葉海萍律師
    複代理人    癸○○      住台北市○○街十四之一號三樓
    右七人共同
    訴訟代理人  蘇美玲律師
    被      告  壬○○(原名馬永芳)  住台北縣永和市○○街五二號四樓
    訴訟代理人  甲○○      住台北市○○區○○街一號三樓之十
右當事人間請求給付分割共有物事件，本院判決如左：
    主    文
兩造共有坐落台北縣永和市○○段第四四一地號土地（面積壹佰貳拾玖點伍捌平方公
尺，權利範圍四分之一）；及其上建號第一五一號門牌號碼台北縣永和市○○街五十
二號四樓房屋准予變賣，所得價金，按兩造每人應有部分各八分之一比例分配之。
訴訟費用由被告負擔八分之一，餘由原告負擔。
    事    實
甲、原告方面：
一、聲明：如主文所示。
二、陳述：
（一）坐落台北縣永和市○○段第四四一地號土地（面積一百二十九點五八平方公尺
      ，權利範圍四分之一）；及其上建號第一五一號門牌號碼台北縣永和市○○街
      五十二號四樓房屋（下簡稱系爭不動產）原為兩造被繼承人明景根所有，嗣明
      景根於民國八十四年八月三十日死亡，乃由兩造共同繼承，並以分別共有方式
      （應有部分各八分之一）辦妥移轉登記。
（二）按各共有人得隨時請求分割共有物；共有物之分割，依共有協議之方法行之。
      分割方法不能協議決定者，法院得因共有人之聲請，命為左列之分配：一、以
      原物分配於各共有人。二、變賣共有物，以價金分配於各共有人，民法第八百
      二十三條第一項、第八百二十四條定有明文。查系爭不動產為公寓式房屋及坐
      落基地，房屋面積約二十五點五九坪，設有三個房間、一套衛浴設備、客廳及
      餐廳各一，電錶及水錶各一，一個獨立出口，頂樓加蓋部分，面積約十二點一
      坪，設有一個客廳、一個房間及一套衛浴，雖有獨立出入口，但無獨立水錶及
      電錶，是本件系爭不動產，倘以原物分割，有實際困難，故以變價後按應有部
      分比例分配價金為適當。
乙、被告方面：
一、聲明：求為判決駁回原告之訴。
二、陳述：被告為明景根之配偶，七十六年四月間在泰國，經友人介紹與明景根認識
    結婚。嗣千里迢迢，離鄉背井，跟隨明景根來台居住，在未來台前，明景根曾多
    方承諾保障被告。詎明景根往生後，完全變成泡影，還身為被告。被告隻身在台
    ，無親無戚，既未改嫁，仍屬明景根遺霜，對於系爭不動產當有居住權利，始未
    背倫常。即被告願待被告往生後，將系爭不動產所有權讓與原告，由原告依法處
    理。
    理    由
一、本件原告主張：系爭不動產為兩造分別共有，應有部分各八分之一，兩造既無法
    協議分割方式，自得請求判決分割；系爭不動產按其特徵既為公寓式房屋及坐落
    基地，而不適用原物分割，自應以變價後按兩造應有部分比例分配價款為適當等
    情。被告則以：系爭不動產原為兩造之被繼承人明景根所有，明景根死亡後，兩
    造才因繼承而辦理分別共有登記。惟被告既身為明景根遺霜，對系爭不動產應有
    使用權，至被告往身或改嫁為止，故系爭不動產應暫不予分割，始符倫常等情置
    辯。
二、查原告主張，系爭不動產為兩造分別共有，應有部分各八分之一等情，業據提出
    建物登記簿謄本及土地登記簿謄本各一份為證，並為被告所不爭執，堪信為真。
    按共有物之各共有人，除因物之使用目的不能分割或契約訂有不分割之期限外，
    得隨時請求分割。次按共有物之分割依共有人協議之方法行之，分割之方法不能
    協議決定者，法院得因任何共有人之聲請，命以原物分配於各共有人；或變賣共
    有物，以價金分配於各共有人，民法第八百二十三條第一項、第八百二十四條第
    一、二項定有明文。經查：
（一）原告主張：系爭不動產既非不能分割，兩造復無法協議分割，自得請求判決分
      割等語。被告則以：系爭不動產基於情理，於被告往生或改嫁前，應不許分割
      云云為辯。按民法第八百二十三條第一項所謂「因物之使用目的不能分割」，
      係指共有物繼續供他物之用，而為其物之利用所不可缺，或為一權利之行使所
      不可缺者而言，僅因族聚而居之傳統關係，究難認有不能分割情形存在（最高
      法院五十年台上字第九七○號判例參照）。是縱認被告所辯應許其使用系爭不
      動產至往生或改嫁，始符倫常一節，並無違誤，亦難執此即認本件該當「因物
      之使用目的不能分割」之構成要件。而兩造對於系爭不產未訂有不分割期限契
      約，且無法協議分割一節，復未有爭執。從而原告請求分割系爭共有物，應予
      准許。
（二）原告復主張：系爭不動產為公寓式房屋及坐落基地，房屋面積約二十五點五九
      坪，設有三個房間、一套衛浴設備、客廳及餐廳各一，電錶及水錶各一，一個
      獨立出口，頂樓加蓋部分，面積約十二點一坪，設有一個客廳、一個房間及一
      套衛浴，雖有獨立出入口，但無獨立水錶及電錶等情，為被告所不爭執，堪可
      採信。則揆前說明，系爭土地為系爭房屋坐落基地，無法單獨分離分割；房屋
      主體，與增建部分，或可分做為單獨使用，惟各別（即房屋及增建物本身）則
      因出入口單一，而不適宜再為分割使用；本件共有人復達八人之多，且無共有
      人表達仍有保持共有之陳述，經本院審酌原告之聲明、系爭不動產之性質、經
      濟效用及全體共有人之利益均等等情，認原告主張以變價分割，比例分配價金
      ，較為公允。從而，原告請求准予將系爭不動產變賣，所得價金，按兩造每人
      應有部分各八分之一比例分配之，為有理由，應予准許。
三、結論：本件原告之訴為有理由，依民事訴訟法第七十八條、第八十一條第二款規
    定，判決如主文。
中      華      民      國    八十九    年      五      月      十      日
~B臺灣板橋地方法院民事第二庭
~B法  官  黃信滿
右為正本係照原本作成。
如對本判決上訴，須於判決送達後二十日內向本院提出上訴狀。
中      華      民      國    八十九    年      五      月      十      日
~B書記官  陳玫伶


司法院資訊處製作；財團法人民間司法改革基金會備份。
